臺灣南投地方法院民事簡易判決
110年度投簡字第453號
原      告  謝振昌  

被      告  林隆興  
            謝正發  
            張正昌  
            林鎧承  
共      同
訴訟代理人  林殷世律師
上列當事人間請求履行契約事件，本院於民國111年6月28日言詞
辯論終結，判決如下：
    主  文
原告之訴及假執行之聲請均駁回。
訴訟費用由原告負擔。    
    事實及理由
一、按不變更訴訟標的，而補充或更正事實上或法律上之陳述者
    ，非為訴之變更或追加，民事訴訟法第256條定有明文。查
    原告起訴時原聲明第1項為「被告應將坐落南投縣○○鄉○○○段
    0000地號土地（下稱1227地號土地），如附圖（註：此為起
    訴狀所附之附圖，見本院卷第35頁）編號A（面積：173平方
    公尺）所示之土地，交付原告使用及收益，並應於租賃關係
    存續中保持其合於使用收益之狀態。」，而原告於民國111
    年6月8日以民事更正訴之聲明狀，變更聲明第1項為「被告
    應將坐落1227地號土地，如附圖（即東英測量工程有限公司
    111年5月8日測量成果圖）編號1227-A（面積：173平方公尺
    ）所示之土地，交付原告使用及收益，並應於租賃關係存續
    中保持其合於使用收益之狀態。」，核原告所為聲明之變更
    ，係依東英測量工程有限公司之測量結果，特定所請求被告
    交付土地之範圍，屬更正事實上陳述，合於前揭規定，應予
    准許。
二、原告主張：
  ㈠被告所有1227地號土地（重測前為南投縣○○鄉○○○段○○○段000
    地號土地），與原告所有坐落南投縣○○鄉○○○段0000地號土
    地（下稱1226地號土地，重測前為南投縣○○鄉○○○段○○○段00
    0○0地號土地），原分別為訴外人廖隆國及謝義雄所有，廖
    隆國與謝義雄於79年9月間設置圍牆及石岸區隔如本院卷第3
    5頁所示之A地（即附圖編號1227-A所示之土地）及B地（即
    附圖編號1226-A所示之土地），並簽立「土地交換登記協議
    書」（下稱系爭協議書），約定於農地開放分割時辦理交換
    登記，顯係同時以農地開放分割，作為互為租賃之解除條件
    及互易土地之停止條件。又因迄今仍未開放分割，兩造輾轉
    受讓1226及1227地號土地之所有權，參照最高法院82年度台
    上字第1357號、88年度台上字第2805號判決及98年度台上字
    第764號判決要旨，租賃關係仍繼續存在，原告自得就如附
    圖編號1227-4所示之土地為使用及收益。
  ㈡自廖隆國及謝義雄成立租賃關係後，如附圖編號1226-A及122
    7-A所示之土地交換使用已逾30年，無奈被告無視前情，逕
    於如附圖編號1226-A所示之土地上種植作物，排除原告之使
    用及收益，原告依民法第423條規定，請求被告應將如附圖
    編號1227-A所示之土地交付原告使用及收益，並應於租賃關
    係存續中保持其合於使用收益之狀態等語，並聲明：①如第
    一點變更後之聲明所示；②願供擔保，請准宣告假執行。
三、被告答辯：
  ㈠被告係於110年2月26日向出賣人（即原所有權人張錦同）購
    買1227地號土地，而在洽購過程期間，被告均未曾受任何人
    告知1227地號土地與1226地號土地間存有任何交換使用契約
    或租賃契約關係存在。依被告與出賣人張錦同間之買賣契約
    第5條約定「本買賣標的物及建物乃甲方（即出賣人張錦同
    ）自用並無出租情事」、第7條約定「甲方保證本件買賣標
    的土地與建物並無與他人另訂立買賣契約或抵押權典權等他
    項權利之設定，抑或為任何債權之擔保等瑕疵在前無訛」，
    足證被告確就1227地號土地無從得知有原告所稱之租賃關係
    存在。
  ㈡被告在取得1227地號土地並辦理土地所有權移轉登記後，委
    請地政機關進行鑑界，經鑑界結果，發現僅有原告越界占有
    1227地號土地情事，而1227地號土地原所有權人張錦同未曾
    占有或使用1226地號土地之情事。
  ㈢系爭協議書之當事人廖隆國及謝義雄，被告均不認識，且122
    7地號土地業經易手多人，被告亦未曾見過系爭協議書正本
    ，原告否認系爭協議書形式上及實質上真正。
  ㈣退步言之，系爭協議書係廖龍國及謝義雄約定「土地交換使
    用」事宜，顯非有租賃或其他關係之權利義務約定。縱令原
    告得依系爭協議書對被告為交換登記之請求，亦逾15年之時
    效等語，資為答辯，並聲明：①原告之訴駁回；②如受不利判
    決，被告願供擔保，請准宣告免為假執行。
四、本院之判斷：
  ㈠私文書應提出其原本。但僅因文書之效力或解釋有爭執者，
    得提出繕本或影本；私文書應由舉證人證其真正。但他造於
    其真正無爭執者，不在此限，分別於民事訴訟法第352條第2
    項及第357條定有明文。查被告對於系爭協議書之形式上真
    正有所爭執，而原告未提出系爭協議書原本供本院確認真偽
    ，則系爭協議書是否真實存在，尚非無疑。
  ㈡復基於私法自治及契約自由原則，當事人得自行決定契約之
    種類及內容，以形成其所欲發生之權利義務關係。倘當事人
    所訂定之契約，其性質究係屬成文法典所預設之契約類型（
    民法各種之債或其他法律所規定之有名契約），或為法律所
    未規定之契約種類（非典型契約，包含純粹之無名契約與混
    合契約）有所不明，致造成法規適用上之疑義時，法院即應
    為契約之定性（辨識或識別），將契約內容或待決之法律關
    係套入典型契約之法規範，以檢視其是否與法規範構成要件
    之連結對象相符，進而確定其契約之屬性，俾選擇適當之法
    規適用，以解決當事人間之紛爭。此項契約之定性及法規適
    用之選擇，乃對於契約本身之性質在法律上之評價，屬於法
    院之職責，與契約之解釋係就契約客體（契約內容所記載之
    文字或當事人口頭所使用之語言）及解釋上所參考之資料（
    如交易或商業習慣）之探究，以闡明契約內容之真正意涵，
    並不相同，自可不受當事人所陳述法律意見之拘束（最高法
    院103年度台上字第560號判決要旨參照）。又解釋契約，固
    須探求當事人立約時之真意，不能拘泥於契約之文字，但契
    約文字業已表示當事人真意，無須別事探求者，即不得反捨
    契約文字而更為曲解（最高法院109年度台上字第921號判決
    要旨參照）。
  ㈢又當事人雙方約定互相移轉金錢以外之財產權者，即為互易
    契約，依民法第398條規定，準用關於買賣之規定。縱認系
    爭協議書確實存在，然依系爭協議書（如附件所示）第一段
    即明白表示「辦理土地分割後，辦理交換登記」，足認於79
    年9月間，1227地號土地之所有權人廖隆國（見本院卷第175
    頁）與1226地號土地之所有權人謝義雄（見本院卷第165頁
    ）約定各自將如附圖編號1227-A所示之土地，與如附圖編號
    1226-A所示之土地，分別辦理土地分割後，再辦理交換登記
    。另依系爭協議書之約定條件第一點及第二點後段均有「土
    地價值均無互相補償之約定」，顯見廖隆國與謝義雄間，僅
    係單純將如附圖編號1227-A及1226-A所示之土地，互相交換
    所有權，與民法第398條規定之要件相吻合，自屬互易契約
    。僅因1226地號土地有山坡地保育區農牧用地之註記（見本
    院卷第163頁）而受有法令之分割限制，致生無法於79年9月
    間即辦理土地分割並移轉所有權，廖隆國及謝義雄遂有系爭
    協議書第二點後段「但118-1地號應俟土地開放分割時辦理
    之約定」。
  ㈣原告雖主張廖隆國及謝義雄有互相交換土地之約定等語，惟
    因系爭協議書之文字記載已明白表示「辦理土地分割後，辦
    理交換登記」，並無「交換使用」之約定，契約文字已明確
    表示當事人之真意，自不生契約解釋之問題，即無從認定有
    原告所主張之「互為租賃」之法律關係存在，亦不生民法第
    425條「所有權移轉不破租賃」適用問題。
  ㈤至原告聲明本院通知證人張豐鑠到場證述，以證明自109年2
    月1日起至110年4月間，如附圖編號1226-A及1227-A所示之
    土地有交換使用之事實及範圍部分，因證人張豐鑠縱能證明
    前揭事實，亦與本件訴訟之爭點為「系爭協議書是否有租賃
    法律關係存在」無涉，自無通知證人張豐鑠到場之必要。
  ㈥基上，原告執系爭協議書，並主張兩造受系爭協議書之租賃
    法律關係拘束，為無理由。
五、據上論結，原告依民法第423條規定，請求被告交付如附圖
    編號1227-A所示之土地，並應於租賃關係存續中保持其合於
    使用收益之狀態，為無理由，應予駁回。原告之訴既經駁回
    ，其所為假執行之聲請，即失其依據，應併予駁回。
六、本件事證業臻明確，兩造其餘主張、攻擊防禦方法及證據資
    料，經本院審酌後認均不足以影響本件判決之結果，爰不逐
    一論列。
七、訴訟費用負擔之依據：民事訴訟法第78條。
中　　華　　民　　國　　111 　年　　7 　　月　　8 　　日
                  南投簡易庭  法  官  林彥宇
附件：
土地交換登記協議書 立協議書人廖隆國簡稱甲方，謝義雄簡稱乙方 茲為甲方所有鹿谷鄉車輄寮段內湖小段第118地號內如附圖118A，○.○一七三公頃橘色部份與乙方所有同小段第118-1地號118-1A，○.○○四五公頃綠色部份，辦理土地分割後，辦理交換登記，經協議成立條件如左： 一、甲方依照附圖之位置辦理土地分割如118A面積約○.○一七三公頃過戶乙方承受，其分割費用、增值稅、土地登記費用均由乙方謝義雄負擔，但土地價值均無互相補償之約定。 二、乙方所有118-1地號依照附圖之位置辦理土地分割如118-1A面積約○.○○四五公頃過戶甲方承受，其分割費用、增值稅、土地登記費用均由甲方廖隆國負擔，但土地價值均無互相補償之約定。（但118-1地號應俟土地開放分割時辦理之約定） 以上經二此喜悅互相遵守信義誠實履行義務，口恐無憑，特協議書各執乙份為據。                            立協議書人甲方：廖隆國                            立協議書人乙方：謝義雄 中　　華　　民　　國　 七十九  年 　九　 月　　 　　日 
以上為正本係照原本作成。
如不服本判決，應於送達後20日內，向本院提出上訴狀並表明上
訴理由，如於本判決宣示後送達前提起上訴者，應於判決送達後
20日內補提上訴理由書（須附繕本）；並向本院繳足上訴裁判費
（如委任律師提起上訴，請注意民事訴訟法施行法第9條規定）
。
中　　華　　民　　國　　111 　年　　7 　　月　　8 　　日
                              書記官  藍建文